【裁判字號】    93,自,34
【裁判日期】    950515
【裁判案由】    偽造文書
【裁判全文】
臺灣臺南地方法院刑事裁定                93年度自字第34號
    自  訴  人  甲○○
    自訴代理人  方文賢律師
    被      告  丙○○  45歲.
    選任辯護人  張文嘉律師
上列被告因偽造文書等案件，經自訴人提起自訴，本院裁定如下
：
    主  文
自訴駁回。
    理  由
一、按自訴案件，法院或受命法官得於第一次審判期日前，訊問
    自訴人及蒐集或調查證據，刑事訴訟法第三百二十六條第一
    項定有明文。又同法條第三項規定：第一項訊問及調查結果
    ，如認為案件有第二百五十二條至第二百五十四條之情形者
    ，得以裁定駁回自訴。是以，法院或受命法官於第一次審判
    期日前訊問及調查之結果，如認為案件有刑事訴訟法第二百
    五十二條第十款所定被告犯罪嫌疑不足之情形者，法院自得
    依前揭刑事訴訟法第三百二十六條第三項之規定，以裁定駁
    回自訴，首先敘明。
二、自訴意旨略以：被告丙○○在民國（下同）九十年間為臺南
    區中小企業銀行灣裡分行（下稱中小企業銀行）辦理支票開
    戶對保之人員。自訴人甲○○原係南吉交通工業股份有限公
    司（下稱南吉公司）之員工。自訴人因於八十年間，受南吉
    公司負責人黃清和、乙○○夫妻之請託，而充任慧毅工業社
    之負責人，惟慧毅工業社實際經營者仍為黃清和、乙○○夫
    妻。當初黃清和、乙○○夫妻請託之時，僅稱要以自訴人掛
    名負責人申請行號而已，自訴人並未允諾得以自訴人之名義
    向金融機構申領支票使用。詎於九十年六月間，竟有人擅持
    慧毅工業社及自訴人之私章，逕向中小企業銀行申辦支票存
    款戶之開戶，而申領該銀行之支票（存款帳戶第４６６－７
    號）使用。其手法為串同在該銀行辦理對保業務之被告丙○○，偽以自訴人本人親至該銀行就「支票存款開戶申請書」
    及「支票存款印鑑卡」中簽名，而完成支票開戶之對保手續
    ，並即申領支票開立使用。自訴人就上開不法情事，毫不知
    情，及至九十一年五月間，以自訴人及慧毅工業社所簽發之
    支票，竟陸續因存款不足而遭退票，嗣經票貼之銀行對自訴
    人訴請給付票款，自訴人始知自己在不知情下，竟遭人偽為
    開立支票帳戶及申領支票濫用，造成自訴人背負鉅額債務。
    而前揭之「支票存款開戶申請書」及「支票存款印鑑卡」文
    件中，就「申請人甲○○」之簽署，非自訴人本身所為，而
    係他人所偽簽，此經肉眼比對自訴人之字跡即明，而當時辦
    理對保手續之被告丙○○就此竟予偽為完成對保手續登載於
    其業務上作成之文書，可見其有與他人串同而共同偽簽署名
    ，繼之予以行使，已足生損害於自訴人。因認被告係犯刑法
    第二百十五條業務上文書登載不實罪及第二百十六條、第二
    百十條之行使偽造私文書之犯行云云。
三、本件自訴人認被告丙○○涉有上揭犯行，無非以其所提出上
    開銀行支票帳戶之「支票存款開戶申請書」、「支票存款印
    鑑卡」、「支票存款往來約定書」及「支票存款戶聲明書」
    影本中，就申請人「甲○○」之簽署，並非自訴人所為，且
    與其另提出之簽呈原本計十八張中自訴人之署名並不相符，
    而被告丙○○竟予以完成對保手續，可見其與他人勾串而共
    同偽造自訴人簽名及上開文書並持以行使云云。
四、訊據被告丙○○堅決否認有何偽造文書及行使造私文書之犯
    行，辯稱略以：自訴人在中小企業銀行開戶所留存「慧毅工
    業社甲○○」之印文，與臺南縣政府營利事業統一簽證變更
    登記申請書原本上「慧毅工業社甲○○」之印文相同，亦與
    帳號四六六－七號已簽發之支票上「慧毅工業社甲○○」之
    印文相同，有憲兵學校九十二年十一月十八日堅研字第○九
    二○○○五五七九號函及所附鑑定書附於九十一年度南簡字
    第一○二○號給付票款卷可稽，可證明上開帳戶開戶時所提
    出「慧毅工業社甲○○」之印章確為真正；其次，上開帳戶
    開戶存款印鑑卡上「甲○○」之筆跡，與自訴人提出之簽名
    筆跡四份、書寫筆跡一份及其在國稅局新化稽徵所留存之筆
    跡，經送法務部調查局、憲兵學校等單位為筆跡鑑定，惟迄
    未能獲致開戶申請書上書寫之文字非甲○○筆跡之結論，故
    實不能證明被告與他人勾串於開戶文件上偽造甲○○之簽名
    ；又自訴人自承其受南吉公司負責人夫妻黃清和、乙○○之
    請託，而同意掛名充當慧毅工業社之負責人，實際上慧毅工
    業社則仍為黃清和、乙○○夫妻所經營，上述甲○○與南吉
    公司、黃清和、乙○○等人間私下之約定，被告完全不知悉
    ，被告係因老客戶南吉公司老闆娘乙○○之介紹而辦理慧毅
    工業社及自訴人之開戶事宜，故縱使開戶時乙○○指使他人
    冒充甲○○而在申請書及印鑑卡上簽名，則被告亦是被矇騙
    之受害者，並無刑事不法可言。再者，「慧毅工業社甲○○
    」之支票帳戶自開戶後使用甚為頻繁，已申領過多本支票簿
    ，並兌現過甚多支票，是到後來才發生跳票之問題，故甲○○實不可能不知黃清和、乙○○夫妻在使用「慧毅工業社甲○○」之支票，何況開設工業社經營生意，豈能每筆交易均
    付現金而不使用支票，故甲○○稱其不知有系爭帳號之支票
    實屬難以想像。最後，開立「慧毅工業社甲○○」之帳戶及
    支票，對被告毫無利益可言，但對南吉公司、黃清和、乙○○等人則有重大之利益，果甲○○確實不知有系爭帳號之支
    票存在，則黃清和、乙○○應係偽造文書之行為人，但仍難
    認定被告與黃清和、乙○○有共犯關係，故甲○○理應對黃
    清和、乙○○二人追究偽造文書刑責，然其卻對被告追究責
    任，莫非黃清和、乙○○二人現身，則甲○○當初同意以其
    名義開設支票帳戶之事實將無所遁形，故選擇打擊對內情毫
    無所知之被告，藉此圖免票款責任，其居心叵測實昭然若揭
    等語。
五、經查，自訴人就其所指，固提出上開銀行支票帳戶之「支票
    存款開戶申請書」、「支票存款印鑑卡」、「支票存款戶聲
    明書」及「支票存款往來約定書」、「支票存款約定書補充
    條款」影本為證，且進狀並以言詞向本院聲請調取中小企業
    銀行上開資料原本，資與其另提出上有自訴人簽名之南吉公
    司簽呈原本計十四張，送中央警察大學鑑定比對。本院為調
    查有無犯罪嫌疑，遂允所請，函調上開銀行支票帳戶之「支
    票存款開戶申請書」、「支票存款印鑑卡」、「支票存款戶
    聲明書」、「支票存款往來約定書」及「營利事業變更登記
    查簽表」原本，再於九十三年五月九日準備程序中當庭命自
    訴人書寫「慧毅工業社甲○○」十次，併自訴人上開提出有
    自訴人簽名之簽呈原本計十四張，均送請中央警察大學鑑定
    筆跡是否相符。經中央警察大學就上開資料鑑定比對後，函
    覆「鑑定結果：一、附件（一）（即自訴人提出之上開南吉
    公司簽呈原本計十四張）編號一至編號十四、附件（二）（
    即臺南區中小企業銀行帳號４６６－７號支票存款開戶申請
    資料，含支票存款印鑑卡、支票存款開戶申請書、支票存款
    戶聲明書、支票存款往來約定書原本各一張）編號Ａ至Ｄ、
    附件（三）（即營利事業變更登記查簽表）及附件（四）（
    即九十三年五月十九日簽署「慧毅工業社甲○○」十次）上
    之「甲○○」簽名，均為自然書寫之簽名筆跡，字跡清晰。
    二、附件（一）編號一至編號十四、附件（二）編號Ａ至Ｄ
    、附件（三）及附件（四）上之「甲○○」簽名，書寫特徵
    及筆癖慣性均自然留露。三、就簽名字跡之大小、字與字之
    間距慣性、用筆之筆勢及筆癖慣性，均明顯流露，足資比對
    鑑定。四、一、附件（一）編號一至編號十四、附件（二）
    編號Ａ至Ｄ、附件（三）及附件（四），均具有共同之特徵
    a,b,c,d,e,及ｆ。鑑定結論：一、附件（一）編號一至編號
    十四「部門主管」上「甲○○」之署名為同一人之筆跡。二
    、附件（二）之「甲○○」筆跡與附件（一）「甲○○」之
    署名，其書寫特徵相同，是同一人之筆跡。三、附件（三）
    之「甲○○」簽名與附件（二）「甲○○」之署名，其書寫
    特徵相符。四、附件（四）庭寫之「甲○○」筆跡與附件（
    二）「甲○○」之署名，其書寫特徵相符。」等語，有中央
    警察大學九十五年三月二十八日以校鑑字第○九四○○○二
    九○四號鑑定書附卷可參。而上開鑑定意見係由鑑定人即鑑
    識科學研究委員會主任委員林茂雄副教授、物理鑑定類案件
    鑑定小組召集人王勝盟副教授聯名出具，其專業及公正性堪
    以信服，自訴人亦曾向本院具狀肯定中央警察大學鑑定之公
    信力，上開鑑定意見自足採信。則自訴人所指為偽造之自訴
    人署名，應認俱為自訴人親自簽署，而無偽造署名之犯罪嫌
    疑，自亦未能認有何業務上登載不實、偽造私文書及行使偽
    造私文書之犯罪嫌疑。
六、乃自訴人提出之證據並不足以證明被告有何偽造私文書、業
    務上登載不實及行使偽造私文書之情事。此外，復無其他積
    極證據足資證明被告有何自訴人所指犯行，應認被告犯罪嫌
    疑顯有不足，核有刑事訴訟法第二百五十二條第十款所規定
    之情形，參照前揭說明，爰以裁定駁回自訴人之自訴。
據上論斷，應依刑事訴訟法第三百二十六條第三項、第二百五十
二條第十款，裁定如主文。
中    華    民    國    95    年    5     月    15    日
                刑事第二庭  審判長法  官  鄭文祺
                                  法  官  林中如
                                  法  官  陳賢德
以上正本證明與原本無異。
如不服本裁定，應於收受送達後5日內向本院提出抗告狀。（應
附繕本）
                                  書記官  王志銘
中    華    民    國    95    年    5     月    16    日


司法院資訊處製作；財團法人民間司法改革基金會備份。
